【裁判字號】    95,再,4
【裁判日期】    950704
【裁判案由】    損害賠償
【裁判全文】
臺灣高等法院臺中分院民事判決  95年度再字第4號
再審原告    有限責任彰化第五信用合作社
法定代理人  甲○○
再審原告    乙○○
再審被告    瀚璽股份有限公司（即歐錡興業股份有限公司）
法定代理人  丙○○
上列當事人間損害賠償事件，再審原告對於中華民國94年8月30
日本院94年度上更 (一)字第7號確定判決提起再審，本院判決如
下：
    主  文
再審之訴駁回。
再審訴訟費用由再審原告負擔。
    事  實
一、再審原告提起本件再審理由略以：
    前程序本院確定判決有民事訴訟法第496條第1項第1款、第5款
    規定之再審事由，即原判決據再審被告提出之「聯社往來入帳
    單」用以認定其與再審原告彰化銀行第五信用合作社間就系爭
    存款成立消費寄託之法律關係，顯有違同法第357條規定：
    1.聯社往來入帳單是影本，不具形式證據力。
    2.聯社往來入帳單僅為銀行內部業務傳票性質，非外部為契
      約意思表示：再審被告庭呈之聯社往來入帳單僅為再審原
      告內部作業紀錄文書，並非對外所為意思表示，是該紙證
      據僅能證明再審原告乙○○當日曾經手系爭款項，不能據
      以認定再審原告彰化第五信用合作社 (下稱彰化五信）就
      此即與再審被告間發生權利義務關係之法律效果，聯社往
      來入帳單不能證明系爭款項為再審被告之收入，不具有實
      質證據力。
    3.保留聯社往來入帳單，顯非一般存款程序常態，是顯見另
      有不法意圖：根據一般銀行支票存款程序，係由存款人交
      付金錢與銀行員登入電腦中，則存款動作程序即已終了，
      當事人果若確實欲存款入款於該帳戶中，一般人通常不可
      能預見該筆存款將會遭訂正，而預先刻意特別要求銀行員
      填寫，並將之影印以為日後作為證據之用。是可明證再審
      被告法定代理人丙○○保留聯社往來入帳單，即早已預見
      雖存入該帳戶，但實際上並非欲存入再審被告瀚璽 (歐錡
      ）公司而係三卯開發國際有限公司 (下稱三卯公司），此
      錯誤入款動作事後必遭訂正，故預先留下證據。丙○○所
      為違反常情的動作更可證實，該筆存款當時目的並非存入
      再審被告之帳戶，原審竟違反常理而僅憑丙○○所提聯社
      往來入帳單據以認定再審被告為實際上之寄託人，錯把三
      卯公司之收入認定為再審被告之所有，已有消極不適用法
      規之違誤。
    4.本件系爭存款本屬三卯公司所有，由三卯公司受僱人丙○
      ○所存，三卯公司當有權為變更指示：本件系爭存款新台
      幣（下同）152萬900元，原係三卯公司之押匯款，有押匯
      款證明可憑，且本件存款人丙○○亦為三卯公司之總經理
      ，依前第一審程序91年5月15日再審被告法定代理人丙○
      ○所陳：「當日．．．我也是根據他的指示去找丙○○辦
      理。」可知，丙○○存款當日係以三卯公司受僱人身分而
      為，然原審並未予以審酌認定，顯有證據取捨影響判決結
      果之違背法令。故而，丙○○係以三卯公司受僱人身分去
      存款，而本件係爭存款又為三卯公司所有，三卯公司法定
      代理人林東義將原本不該存入再審被告帳戶之押匯款，電
      請再審原告之職員乙○○予以更正為三卯公司之存款，以
      給付押匯當日之票款 (見三卯公司當日於彰化五信兌現之
      應付票據之支票等，其上亦有丙○○簽名背書，顯可見丙
      ○○早已知悉，該筆押匯款所應給付者為當日三卯公司之
      應負票款），是再審原告對於三卯公司司已正確給付清償
      完畢當日應付款項，債之關係消滅，是再審被告法定代理
      人丙○○所為支付借票主張當非真實。故而，丙○○為三
      卯公司之受雇人，其竟違反三卯公司之指示擅自將三卯公
      司之押匯款存入再審被告之帳戶，且丙○○事實上亦明知
      三卯公司該筆押匯款主要在於給付其下游廠商之票款，懼
      怕三卯公司若發現入款錯誤，將予以追回，故乃要求再審
      原告之職員乙○○違反常情刻意開立並影印聯社往來入帳
      單以作為證據，因一般正常狀態只是開立而不可能又特別
      將之影印，且丙○○當日先前至再審原告處，存款入再審
      被告帳戶並未要求影印，故再審被告所提聯社往來入帳單
      不具有實質證據力，本應由丙○○舉證證明說明為何違反
      常情，未將原本應存入三卯公司款項反而存入再審被告之
      帳戶，惟原審竟未予實查，突然要求三卯公司解釋說明聯
      社往來入帳單影本由丙○○所持有，實違反私文書應由舉
      證人證明其有實質證據力之規定，則有消極不適用法規判
      例之錯誤。原審不審視前因後果，單以特定時點存在虛偽
      不實之文書證物形式而為事實認定，適用法規顯有錯誤。
  5.再審被告所為本件系爭存款支付票款債務之主張，顯非真實
    ：
    再審被告表示該存入歐錡公司152萬900元，其主要係給付三
    種債務已證實其實質關係，有：積欠乙○○之債務。和
    益鏡廠之債務。東洋租賃公司之汽車租賃債務。然再審被
    告所舉實質證據內容，明顯與聯社往來入帳單私文書形式內
    容不符且無關聯，其所舉大致非三卯公司（應為筆誤實為歐
    錡公司）債務，不能證明三卯公司收入要存入歐錡公司之原
    因，聯社往來入帳單不能謂有實質證據力，該事由是事後才
    拼湊，此亦可見丙○○擅自將三卯公司存款存入歐錡公司帳
    戶事實：積欠乙○○債務方面，再審被告於起訴時將再審
    原告乙○○列為被告，請求乙○○連帶償還，則既要清償乙
    ○○債務，而又將之列為起訴被告，實有矛盾，然原審竟不
    予察明，將乙○○予以刪除，是其判決顯有適用民事訴訟法
    第380條規定錯誤。再審被告法定代理人丙○○提出受款
    人為東洋租賃公司，以再審被告為發票人，三卯公司為背書
    人之票據債務：(1)查該票據債務係購買賓士車之債務，登記
    為三卯公司所有 (見丙○○告訴林東義之誣告偵查筆錄)，
    而丙○○要求林東義每月按時匯款入歐綺公司帳戶，以供丙
    ○○開立歐綺公司票據以給付該筆債務 (本件係爭押匯款亦
    有約六萬元存於歐綺帳戶即係給付該車債務），惟後來三卯
    公司 (應為筆誤，實為歐錡公司）倒閉，丙○○即開走該賓
    士車，林東義請求其返還並償還債務，竟遭丙○○拒絕，而
    向東洋公司主張其為該車所有人（參偵查案卷），而取得車
    經拍賣後所得價款與以歐綺公司為發票人之票據，嗣後丙○
    ○更持此票款表示為押匯款所需給付之債務。是假若據先前
    丙○○向檢察官所言，該車係歐綺公司所有，則其根本無理
    由要求三卯公司付款，而三卯公司先前所匯入歐綺公司給付
    票款之金錢亦應返還之。再者，假若認定該車係三卯公司所
    有，為該車既經拍賣，所賣得價金業已清償東洋公司之債務
    ，則該筆拍賣所剩款項本應返還予三卯公司，丙○○是無權
    取得，更無權向背書人三卯公司請求返還。(2)丙○○所提出
    之汽車租賃票據債務，倘若應由三卯公司負責，則其上票據
    到期日並非三卯公司押匯日期，是由此種種皆可證明三卯公
    司押匯款主要係給付於下游廠商當日到期的票據債務，然原
    審對於再審原告所提之證據未予採納，未予察明聯社往來證
    明單不具實質證據力，徒以私文書形式認定，顯有消極不適
    用法令之錯誤。關於和益鏡廠借票一事，對此違反常理，
    因此債務約33萬元而聯社往來入帳單為152萬900元，兩者金
    額顯不合外，和益鏡廠之票據債務到期日，根本與聯社往來
    入帳單之日期不相符合，由此可見，該筆押匯款其目的根本
    非欲給付再審被告積欠和益鏡廠之債務，原審關於此事實竟
    未詳查，單以聯社往來入帳單與以形式認定採納再審被告之
    主張，實有違誤。
  6.末關於本件最高法院94年台上2094號裁定及原確定判決適用
    法規皆有錯誤：因私法關係除少數如撤銷詐害之訴等，依法
    需向法院為之者外，並無必須透過法院起訴之絕對必要，若
    當事人發現錯誤法律行為，當時更正即可，而無需經由法院
    判決為之，當爭議無法解決時，始有法院介入之必要，故而
    既判力發生時點係為事實審辯論終結時，關於此時點前發生
    之事實皆需考量，始可將浮動不確定法律關係確定，是法院
    對於當事人提出之攻防方法皆須考量，倘有不採者，亦需逐
    一說明理由，否則即屬判決不備理由之違法，另關於舊訴訟
    標的理論，於給付之訴中，係以當事人間主張實體法上請求
    權訴訟標的，倘請求權基礎有異，則屬訴之變更、追加或另
    訴之問題。惟今原判決與最高法院裁定似將二者混淆 ( 觀
    諸最高法院94年台上2094號裁定第三頁第三行：「．．．則
    參加人究係基於何種法律關係同意款項存入被上訴人之帳戶
    ，乃參加人與被上訴人間之問題，核與系爭消費寄託關係存
    在於兩造間，...，並無關涉，附予敘明。」)，就再審原告
    之攻防方法誤認為屬另依案件之訴訟標的，惟既判力又有所
    謂時之遮斷效，致使再審原告攻防方法嗣後不得另行主張，
    則原判決顯有適用法規之錯誤等語，以為再審理由。
    綜上，爰依民事訴訟法第496條第1項第1款、同條項第9款，
    提起本件再審之訴，聲明求為判決：本院94年度上更(一)字
    第7號確定判決廢棄。再審被告第二審上訴及假執行聲請駁
    回。前程序第一、二、三審及再審訴訟費用由再審被告負
    擔。
二、本件未經言詞辯論，再審被告未提出書狀或以言詞作何聲明
    及陳述。
三、按民事訴訟法第496條第1項第1款所謂適用法規顯有錯誤，
    係指確定判決所適用之法規，顯然不合於法律規定，或與司
    法院現尚有效及大法官會議之解釋，或最高法院尚有效之判
    例，顯然違反者而言，並不包括漏未斟酌證據及認定事實錯
    誤之情形在內（最高法院六十年台再字第一七○號、六十三
    年台上字第八八○號判例參照）。是適用法規顯有錯誤者，
    不包括漏未斟酌證據及認定事實錯誤之情形在內，並應以原
    確定判決所認定之事實為基礎，以判斷其適用法規是否顯有
    錯誤者言。經查原確定判決所認定事實為：
  (一)上訴人 (即再審被告）主張三卯開發國際有限公司之代表人
    林東義為上訴人公司之監察人，上訴人公司之代表人丙○○
    亦為三卯公司之股東，90年7月17日，丙○○與林東義相約
    ，由三卯公司名義向第一銀行彰化分行押匯借款180萬元，
    於押匯借款取得後林東義、丙○○二人即先同往彰化銀行彰
    化分行存入22萬元於上訴人在該行00－00000－00
    號支票存款帳戶，餘158萬元，由丙○○、林東義二人轉往
    被上訴人彰化五信中興分社，辦理存款事宜，嗣存入上訴人
    公司在彰化五信系爭帳戶，存款手續完成當日三卯公司董事
    長林東義一人以電話通知表示存錯帳戶，要求乙○○將其中
    152萬900元存款轉存入三卯公司設於彰化五信之00000
    00帳戶內，乙○○並依林東義之指示改存入三卯公司上開
    帳戶內之事實為被上訴人所不爭執，自堪信為真實。
  (二)據證人林育葳、張雅玲證稱，且據被上訴人彰化五信聯社往
    來入帳單影本乙紙可稽，足以證明上訴人有寄託上開金額於
    彰化五信，並經彰化五信收迄，是依上訴人上開舉證，已足
    以證明上訴人與彰化五信間就系爭存款，存有消費寄託之法
    律關係。(見原確定判決第6頁、三)
  (三)綜前所述，上訴人主張系爭存款當天係由丙○○與林東義共
    同前往彰化五信，由丙○○持該款交付乙○○，並表示存入
    上訴人公司，而由乙○○填具上訴人公司入帳系爭存款之聯
    社往入帳單交予丙○○之事實為真實可採，被上訴人及參加
    人之抗辯為不採，則上訴人與彰化五信間就系爭存款自有消
    費寄託之法律關係。系爭款項存入系爭帳戶後，該款即屬上
    訴人寄託於被上訴人彰化五信之寄託物，其所有權已移轉於
    被上訴人彰化五信，嗣彰化五信職員乙○○未經上訴人同意
    ，將該帳戶之存款轉入他人帳戶，上訴人不受拘束，上訴人
    之系爭存款並不因而滅失，自不能謂其權利受有損害，而係
    彰化五信之所有權受到損害，上訴人不能依侵權行為之法律
    關係請求。其依侵權行為之法律關係請求被上訴人乙○○連
    帶賠償系爭款項即屬無據，不應准許，其假執行亦失所附麗
    ，應一併駁回，原審駁回上訴人此部份之訴及假執行之聲請
    ，理由雖有不同，但結論並無二致，仍應認為上訴人此部份
    上訴為無理由，應駁回其上訴。惟上訴人追加之訴本於消費
    寄託之法律關係請求被上訴人彰化五信給付一百五十二萬零
    九百元，及九十一年三月十五日起，至清償日止，按年息百
    分之五計算之利息部分，為有理由，應予准許。(原確定判
    決第11頁、七)。是原確定判決認為兩造成立消費寄託之法
    律關係，命再審原告給付寄託物，並無再審原告之適用法規
    顯有錯誤之情事。
四、核再審原告無非以：聯社往來入帳單為私文書，需由提出者
    證明其真正始具有形式上之證據力，而其內容更需與待證事
    實有關且屬可信，始能具實質證據力，惟再審被告所提之聯
    社往來入帳單顯不具有實質證據力，原判決未予詳查，而據
    以為判決基礎，實有違第357條規定、22年上字第2536號判
    例、48年台上字第837號判例等等。惟按私文書經本人或其
    代理人簽名、蓋章或按指印或有法院或公證人之認證者，推
    定其為真正；而私文書應提出其原本，但僅因文書之效力或
    解釋有爭執者，得提出繕本或影本，民事訴訟法第358條、
    第352條定有明文。今再審原告雖謂：聯社往來入帳單僅係
    影本，而非以印刷表格親自手寫之原本，彰化五信只乙○○
    一人發生錯誤，是形式上已有瑕疵，原審未予斟酌有消極不
    適用法規之違誤云云，然再審原告於前審訴訟中，未曾如此
    主張，本院前審自無從斟酌，要與適用法規顯有錯誤無涉，
    故而，兩造於前程序僅關於聯社往來入帳單與待證事項之實
    質證據力有所爭執，自得提出影本以代正本，其上載有再審
    原告乙○○之蓋章，自推定形式上係由文書名義人所作成，
    原審據此文書影本以為判決基礎之證物，於法未合。其次，
    再審原告雖指陳再審被告法定代理人丙○○有違常理影印該
    紙聯社往來證明單，顯可見另有不法之圖、且其係以三卯公
    司受僱人辦理匯款事宜、丙○○所稱匯款主要支付之票款顯
    非真實，而指稱系爭聯社往來入帳單不具有實質證據力云云
    。惟查證據實質證據力之有無，業經本院前審依全辯論意旨
    、調查證據結果據以認定，再審被告顯僅係對前訴訟程序事
    實審取捨證據及認定事實之職權行使為指摘，無關於以原判
    決所認定事實為基礎，法規適用有何錯誤之論述，再審之訴
    難認為有理由。至於再審原告主張原確定判決符合同法第49
    6條第1項第9款規定得為再審事由，且原判決似有將再審原
    告之攻防方法誤認為屬另一案件之訴訟標的之違誤，惟再審
    原告未具體表明原判決有何符合再審事由之情事，僅泛言指
    摘，是關於此部分再審之訴，為不合法。
五、據上論結，本件再審之訴一部為不合法（再審原告關於原判
    決有第496條第1項第9款及違反舊訴訟標的理論之指摘。）
    ，一部為無理由 (再審原告關於原判決有496條第1項第1款
    之指摘)，依民事訴訟法第502條、第78條，爰判決如主文。
中    華    民    國    95    年    7     月    4     日
                      民事第六庭審判長法  官  林陳松
                                      法  官  王重吉
                                      法  官  鄭金龍
以上正本係照原本作成。
如對本判決上訴，須於收受判決送達後二十日內向本院提出上訴
書狀，其未表明上訴理由者，應於提出上訴後二十日內向本院提
出上訴理由書 (須按他造人數附具繕本)。
上訴時應提出委任律師為訴訟代理人之委任狀。具有民事訴訟法
第四百六十六條之一第一項但書或第二項之情形為訴訟代理人者
，另應附具律師及格證書及釋明委任人與受任人有該條項所定關
係之釋明文書影本。
                                      書記官  陳振海
中    華    民    國    95    年    7     月    6     日
                                                      Ｈ


司法院資訊處製作；財團法人民間司法改革基金會備份。
